---
title: "EDA - Beach Volleyball (vb_matches.csv)"
author: "Nicolle Ramírez y Roger Daza"
date: "`r Sys.Date()`"
output:
  html_document:
    toc: true
    toc_float: true
    number_sections: true
    theme: flatly
    code_folding: show
---

```{r setup, include=FALSE}
knitr::opts_chunk$set(echo = TRUE, warning = FALSE, message = FALSE,
                       fig.width = 8, fig.height = 5)
library(readr)
library(dplyr)
library(tidyr)
library(ggplot2)
library(corrplot)
library(DT)      # tablas interactivas (buscador, orden, paginado)
library(plotly)  # gráficos interactivos (hover, zoom)

# tema base para todos los gráficos ggplot del documento
theme_set(theme_bw())
```

# Bloque 1 — Importación, estructura y limpieza inicial

## Carga y estructura general

```{r cargar-datos}
df <- read_csv("vb_matches.csv")

str(df)
```

```{r head-interactivo}
datatable(head(df, 10),
          options = list(scrollX = TRUE, pageLength = 5),
          caption = "Primeras 10 filas del dataset")
```

El dataset tiene **`r nrow(df)` partidos** y **`r ncol(df)` columnas**, tal
como describe el plan de desarrollo (76.756 filas, 65 columnas).

## Conversión de tipos

```{r conversion-tipos}
# Variables categóricas 
df <- df %>%
  mutate(across(c(circuit, gender, country, bracket, round,
                   w_p1_country, w_p2_country, l_p1_country, l_p2_country),
                as.factor))

# Fechas: en el CSV ya vienen en formato YYYY-MM-DD
df <- df %>%
  mutate(
    date           = as.Date(as.character(date), format = "%Y-%m-%d"),
    w_p1_birthdate = as.Date(as.character(w_p1_birthdate), format = "%Y-%m-%d"),
    w_p2_birthdate = as.Date(as.character(w_p2_birthdate), format = "%Y-%m-%d"),
    l_p1_birthdate = as.Date(as.character(l_p1_birthdate), format = "%Y-%m-%d"),
    l_p2_birthdate = as.Date(as.character(l_p2_birthdate), format = "%Y-%m-%d")
  )

summary(df$date)
```

### Decisión de limpieza: `w_rank` y `l_rank`

`w_rank` y `l_rank` llegan como **texto**, no como número. La razón no es un
error de lectura: varios valores vienen en formato `"17, Q2"` (ranking +
posición de clasificatoria, ej. "Q2" = segundo puesto en la ronda de
qualifiers). Por eso **no** se incluyeron en el `mutate(across(where(is.character), as.factor))`
de arriba — convertirlos a factor no tendría sentido para un ranking numérico.

Se separa el ranking numérico de la anotación de qualifier en dos columnas
nuevas, dejando el ranking limpio disponible para los bloques de outliers,
univariado y comparativo:

```{r limpiar-rank}
df <- df %>%
  separate(w_rank, into = c("w_rank_num", "w_rank_qual"),
           sep = ",", extra = "merge", fill = "right", remove = FALSE) %>%
  separate(l_rank, into = c("l_rank_num", "l_rank_qual"),
           sep = ",", extra = "merge", fill = "right", remove = FALSE) %>%
  mutate(
    w_rank_num = as.numeric(trimws(w_rank_num)),
    l_rank_num = as.numeric(trimws(l_rank_num)),
    w_rank_qual = trimws(w_rank_qual),
    l_rank_qual = trimws(l_rank_qual)
  )

cat("Partidos con w_rank proveniente de qualifiers:", sum(!is.na(df$w_rank_qual)), "\n")
summary(df$w_rank_num)
```

## Duplicados

```{r duplicados}
sum(duplicated(df))
```

No hay filas duplicadas en el dataset (0 de `r nrow(df)`).

## Exploración de `score` (opcional)

```{r explorar-score}
df %>%
  select(score) %>%
  head(5) %>%
  separate(score, into = c("set1", "set2", "set3"),
           sep = ",\\s*", fill = "right") %>%
  datatable(options = list(dom = "t"),
            caption = "Marcador partido en sets individuales (ejemplo)")
```

El marcador viene como texto tipo `"21-18, 21-12"`: uno o más sets separados
por coma, cada set con el formato `puntos_ganador-puntos_perdedor`. Se deja
identificado aquí; partir cada set en sus dos puntajes numéricos se retoma
más adelante solo si algún bloque lo necesita (no está entre los
obligatorios del plan).

## Resumen de decisiones de limpieza (Bloque 1)

- Se convirtieron a `factor` las variables categóricas: `circuit`, `gender`,
  `country`, `bracket`, `round` y los `*_country` de cada jugador.
- Se convirtieron a `Date` las columnas `date` y las cuatro `*_birthdate`
  (formato `YYYY-MM-DD`, ya venían así en el CSV).
- `w_rank`/`l_rank` **no** se convirtieron a factor: contienen texto mixto
  (`"17, Q2"`) porque algunos partidos vienen de rondas de qualifiers. Se
  crearon `w_rank_num`/`l_rank_num` (numéricos, listos para análisis) y
  `w_rank_qual`/`l_rank_qual` (texto, para no perder esa información).
- No se encontraron filas duplicadas.
- `score` se deja como texto por ahora; se revisará más adelante si algún
  bloque lo necesita separado en sets.


# Bloque 2 — Análisis de valores faltantes

## Porcentaje de NA por columna

```{r na-por-columna}
na_resumen <- df %>%
  summarise(across(everything(), ~ mean(is.na(.)) * 100)) %>%
  pivot_longer(cols = everything(), names_to = "variable", values_to = "pct_na") %>%
  filter(pct_na > 0) %>%
  arrange(desc(pct_na))

datatable(na_resumen %>% mutate(pct_na = round(pct_na, 2)),
          options = list(pageLength = 10, order = list(list(1, "desc"))),
          caption = "Porcentaje de valores faltantes por columna (solo columnas con NA)")
```

```{r na-grafico, fig.height=9}
p_na <- na_resumen %>%
  slice_max(pct_na, n = 20) %>%
  mutate(variable = reorder(variable, pct_na)) %>%
  ggplot(aes(x = variable, y = pct_na)) +
  geom_col(fill = "steelblue") +
  coord_flip() +
  labs(title = "Top 20 variables con más valores faltantes",
       subtitle = "vb_matches.csv — el resto de variables con NA está en la tabla de arriba",
       x = NULL, y = "% de valores faltantes") +
  theme(axis.text.y = element_text(size = 10))

ggplotly(p_na, tooltip = c("x", "y"))
```

Las columnas con más NA son, por lejos, las estadísticas de juego
(`*_tot_*`): entre **78.9% y 81.3%** de los partidos no las tienen
registradas. Esto confirma el dato crítico señalado en el plan de
desarrollo (79%–81%). Después de esas, los siguientes grupos con NA notable
son la estatura de los jugadores perdedores (`l_p1_hgt`, `l_p2_hgt`, ~9%),
`round` (6.4%) y la estatura de los ganadores (~5%).

## ¿Por qué faltan las estadísticas de juego? Relación con el circuito

```{r na-por-circuito}
na_circuito <- df %>%
  group_by(year, circuit) %>%
  summarise(pct_na_kills = mean(is.na(w_p1_tot_kills)) * 100, .groups = "drop")

p_circuito <- na_circuito %>%
  ggplot(aes(x = year, y = pct_na_kills, color = circuit)) +
  geom_point(size = 2) +
  geom_line() +
  scale_color_manual(values = c("FIVB" = "#d95f02", "AVP" = "#1b9e77")) +
  labs(title = "% de valores faltantes en estadísticas de juego (kills) por año",
       subtitle = "Comparación entre circuitos FIVB y AVP, 2000-2019",
       x = "Año", y = "% de NA en w_p1_tot_kills", color = "Circuito")

ggplotly(p_circuito)
```

Este gráfico es clave: el faltante **no es aleatorio (no es MCAR)**. FIVB
prácticamente nunca reporta estadísticas de juego (cercano al 100% de NA casi
todos los años), mientras que AVP sí las reporta con más frecuencia (entre
40% y 88% de NA según el año, con tendencia a mejorar después de 2010). Esto
quiere decir que el faltante depende de una variable observada (`circuit`),
lo cual clasifica más como **MAR (missing at random condicionado)** que como
MCAR puro. La consecuencia práctica es que cualquier análisis del dashboard
que use estadísticas de juego (kills, aces, bloqueos, digs) va a estar
representando casi exclusivamente partidos de AVP, y eso hay que dejarlo
explícito para no generalizar resultados de AVP como si fueran del deporte
completo.

## NA en ranking y datos físicos

```{r na-rank-hgt-age}
df %>%
  summarise(
    w_rank_na = mean(is.na(w_rank_num)) * 100,
    l_rank_na = mean(is.na(l_rank_num)) * 100,
    w_p1_hgt_na = mean(is.na(w_p1_hgt)) * 100,
    l_p1_hgt_na = mean(is.na(l_p1_hgt)) * 100,
    w_p1_age_na = mean(is.na(w_p1_age)) * 100,
    l_p1_age_na = mean(is.na(l_p1_age)) * 100
  ) %>%
  pivot_longer(everything(), names_to = "variable", values_to = "pct_na") %>%
  mutate(pct_na = round(pct_na, 2)) %>%
  datatable(options = list(dom = "t"),
            caption = "% de NA en ranking, estatura y edad")
```

`w_rank_num`/`l_rank_num` tienen un NA más alto de lo que parecía a primera vista: **15.49% y 30.38%** respectivamente. La razón es que al convertir a numérico con `as.numeric()`, los casos que venían solo como `"Q65"` (sin ranking principal, solo posición de clasificatorio, sin coma) no se pueden
convertir y quedan como `NA` — son 11.739 casos adicionales que no estaban contados si uno mira solo el NA del texto original (`w_rank`/`l_rank`, que sí es bajo: 0.19% y 1.62%). La edad se mantiene con NA bajo (<1.4% en todos los
casos). La estatura es la que más pesa proporcionalmente entre las "bajas", sobre todo la de los perdedores (9%), pero el ranking del perdedor (`l_rank_num`, 30.38%) es en realidad la variable con más NA después de las estadísticas de juego.

## Plan de tratamiento por variable

- **Estadísticas de juego (`*_tot_*`, ~79-81% NA):** no se imputan. Se
  excluyen de cualquier análisis general del dashboard y se reservan
  únicamente para el Bloque 8, donde se trabaja con el subconjunto de
  partidos que sí las tienen completas (mayoritariamente AVP).
- **`round` (6.4% NA):** se crea una categoría explícita `"Desconocido"` en
  vez de eliminar esas filas, para no perder el resto de la información del
  partido.
- **Estatura (`*_hgt`, 5-9% NA) y edad (`*_age`, <1.4% NA):** se dejan como
  NA para los análisis descriptivos (los `summarise()`/`ggplot()` ya
  excluyen NA por defecto), sin imputar, porque el porcentaje es bajo y no
  hay una relación clara con otra variable que justifique imputar en vez de
  omitir.
- **`w_rank_num`/`l_rank_num` (15.49% y 30.38% NA):** se dejan como NA porque corresponden mayoritariamente a partidos donde el jugador
  solo tenía posición de clasificatorio (`"Q##"`) y no un ranking principal
  real que se pueda inferir o inventar; imputar un ranking numérico ahí sería
  fabricar información que no existe. Sí es un volumen considerable
  (especialmente en `l_rank_num`), así que cualquier análisis del dashboard
  que dependa del ranking debe advertir que cubre alrededor del 70-85% de los
  partidos, no el 100%.
- Ninguna columna supera el umbral de eliminación total (70-80% se acerca
  bastante en las estadísticas de juego, pero se prefiere conservarlas y
  excluirlas puntualmente, no borrarlas del dataset, porque siguen siendo
  útiles para el Bloque 8).


# Bloque 3 — Variables categóricas

## Circuito y género

```{r cat-circuit-gender}
p_circuit <- df %>%
  count(circuit) %>%
  mutate(Porcentaje = (n / sum(n)) * 100) %>%
  ggplot(aes(x = circuit, y = n, fill = circuit)) +
  geom_col() +
  geom_text(aes(label = paste0(n, " (", round(Porcentaje, 1), "%)")),
            vjust = -0.5, size = 4) +
  scale_fill_manual(values = c("FIVB" = "#d95f02", "AVP" = "#1b9e77")) +
  labs(title = "Partidos por circuito", x = "Circuito", y = "Número de partidos") +
  theme(legend.position = "none")

ggplotly(p_circuit, tooltip = c("x", "y"))
```

```{r cat-gender}
p_gender <- df %>%
  count(gender) %>%
  mutate(Porcentaje = (n / sum(n)) * 100) %>%
  ggplot(aes(x = gender, y = n, fill = gender)) +
  geom_col() +
  geom_text(aes(label = paste0(n, " (", round(Porcentaje, 1), "%)")),
            vjust = -0.5, size = 4) +
  labs(title = "Partidos por género", x = "Género", y = "Número de partidos") +
  theme(legend.position = "none")

ggplotly(p_gender, tooltip = c("x", "y"))
```

`FIVB` concentra el 66.97% de los partidos (51.403) frente a 33.03% de `AVP`
(25.353) — dos a uno, tal como indica el plan. El género está bastante
balanceado: 52.46% masculino (40.270) contra 47.54% femenino (36.486), no
hay un desbalance relevante ahí.

## Países: sede de torneo y procedencia de jugadores

```{r cat-paises}
top_sede <- df %>% count(country, sort = TRUE) %>% slice_head(n = 10)

datatable(top_sede, options = list(dom = "t"),
          caption = "Top 10 países sede de torneo")

top_sede %>%
  mutate(country = reorder(country, n)) %>%
  ggplot(aes(x = country, y = n)) +
  geom_col(fill = "steelblue") +
  coord_flip() +
  labs(title = "Top 10 países sede de torneo", x = NULL, y = "Número de partidos") -> p_sede

ggplotly(p_sede, tooltip = c("x", "y"))
```

```{r cat-jugadores-pais}
top_jugadores <- bind_rows(
  df %>% select(country = w_p1_country),
  df %>% select(country = w_p2_country),
  df %>% select(country = l_p1_country),
  df %>% select(country = l_p2_country)
) %>%
  count(country, sort = TRUE) %>%
  slice_head(n = 15)

datatable(top_jugadores, options = list(dom = "t"),
          caption = "Top 15 países de procedencia de jugadores (las 4 posiciones combinadas)")
```

Estados Unidos domina ambos rankings — es sede de 27.311 partidos (muy por
encima de China, segundo con 6.158) y también el país de procedencia de más
jugadores (112.538 registros entre las 4 posiciones), lo cual tiene sentido
porque ahí vive todo el circuito AVP además de la parte estadounidense de
FIVB. Brasil es un claro segundo en jugadores (25.162), coherente con su
tradición en el voleibol de playa, aunque como sede está más abajo (2.070).

## Recategorización de `bracket`

`bracket` tiene 36 categorías, la mayoría con muy pocos partidos (varias
`Pool` con menos de 50 registros). Se agrupan en 3 categorías más manejables
para el dashboard:

```{r cat-bracket}
df <- df %>%
  mutate(bracket_group = case_when(
    bracket %in% c("Qualifier Bracket", "Qualifier Playoff", "Lucky Losers",
                   "Country Quota Matches") ~ "Fase de clasificación",
    grepl("^Pool", bracket) ~ "Fase de grupos (Pool play)",
    TRUE ~ "Bracket eliminatorio / Finales"
  ))

datatable(
  df %>% count(bracket_group, sort = TRUE) %>%
    mutate(Porcentaje = round(n / sum(n) * 100, 1)),
  options = list(dom = "t"),
  caption = "Partidos por bracket_group (recategorizado)"
)
```

```{r cat-bracket-grafico}
p_bracket <- df %>%
  count(bracket_group) %>%
  mutate(bracket_group = reorder(bracket_group, n)) %>%
  ggplot(aes(x = bracket_group, y = n, fill = bracket_group)) +
  geom_col() +
  coord_flip() +
  labs(title = "Partidos por fase del torneo (bracket recategorizado)",
       x = NULL, y = "Número de partidos") +
  theme(legend.position = "none")

ggplotly(p_bracket, tooltip = c("x", "y"))
```

La propuesta agrupa: **Fase de clasificación** (Qualifier Bracket, Qualifier
Playoff, Lucky Losers, Country Quota Matches — todo lo previo al cuadro
principal), **Fase de grupos** (todas las categorías `Pool A`...`Pool Y`,
que son 32 de las 36 categorías originales pero varias con muy pocos
partidos) y **Bracket eliminatorio/Finales** (Winner's/Contender's Bracket,
Semifinals, Finals, Gold/Bronze Medal, 3rd Place). Con esto el dashboard
puede filtrar por fase del torneo sin enfrentar 36 categorías, muchas de
ellas con menos de 10 partidos.


# Bloque 4 — Outliers

## Duración del partido

`duration` viene como texto tipo `"00:39:00"` (HH:MM:SS). Se convierte a
minutos para poder tratarla como numérica:

```{r duration-a-minutos}
df <- df %>%
  separate(duration, into = c("dur_h", "dur_m", "dur_s"),
           sep = ":", remove = FALSE, convert = TRUE) %>%
  mutate(duration_min = dur_h * 60 + dur_m + dur_s / 60) %>%
  select(-dur_h, -dur_m, -dur_s)

summary(df$duration_min)
```

```{r outliers-duration}
p_dur_box <- df %>%
  ggplot(aes(x = "", y = duration_min)) +
  geom_boxplot(fill = "steelblue", outlier.color = "firebrick", outlier.alpha = 0.4) +
  labs(title = "Duración del partido (minutos)",
       subtitle = "Boxplot con outliers según método IQR",
       x = NULL, y = "Minutos")

ggplotly(p_dur_box)
```

Con el método IQR (Q1 - 1.5·IQR, Q3 + 1.5·IQR), el rango "normal" de
duración queda entre **13.5 y 73.5 minutos**. Fuera de ahí hay **902
partidos (1.21%)** marcados como outliers, con un mínimo de 2 minutos (casi
seguro un walkover o partido no completado) y un máximo de 134 minutos
(2h 14min, probablemente un partido a tres sets muy reñido).

## Estatura de los jugadores

```{r outliers-hgt}
df_hgt_long <- bind_rows(
  df %>% transmute(hgt = w_p1_hgt, jugador = "w_p1"),
  df %>% transmute(hgt = w_p2_hgt, jugador = "w_p2")
)

p_hgt_box <- df_hgt_long %>%
  ggplot(aes(x = jugador, y = hgt, fill = jugador)) +
  geom_boxplot(outlier.color = "firebrick", outlier.alpha = 0.4) +
  labs(title = "Estatura de jugadores ganadores (posición 1 y 2)",
       subtitle = "Outliers según IQR marcados en rojo",
       x = NULL, y = "Estatura (pulgadas)") +
  theme(legend.position = "none")

ggplotly(p_hgt_box)
```

La estatura tiene muy pocos outliers: **0.15%** en `w_p1_hgt` (109 de
72.790) y **0.36%** en `w_p2_hgt` (262 de 72.740), con rango normal entre
63.5 y 83.5 pulgadas (~1.61m a ~2.12m), coherente con lo esperado en
voleibol de playa profesional.

## Edad de los jugadores

```{r outliers-age}
p_age_hist <- df %>%
  ggplot(aes(x = w_p1_age)) +
  geom_histogram(binwidth = 2, fill = "steelblue", color = "white") +
  geom_vline(xintercept = c(14.4, 42.6), linetype = "dashed", color = "firebrick") +
  labs(title = "Distribución de edad (w_p1_age)",
       subtitle = "Líneas punteadas = límites IQR (14.4 - 42.6 años)",
       x = "Edad", y = "Número de partidos")

ggplotly(p_age_hist)
```

La edad tiene **0.86% de outliers** (656 de 76.373), con un mínimo de 13.5
años y un máximo de 59.9 años. El límite inferior del IQR (14.4) es muy
cercano al mínimo real, así que la mayoría de esos outliers están
concentrados en el extremo superior: jugadores veteranos jugando por
encima de los ~43 años, algo poco común pero no imposible en el circuito.

## Resumen de outliers (Bloque 4)

```{r resumen-outliers}
tibble(
  variable = c("duration_min", "w_p1_age", "w_p1_hgt", "w_p2_hgt"),
  n_outliers = c(902, 656, 109, 262),
  pct_outliers = c(1.21, 0.86, 0.15, 0.36),
  rango_normal_IQR = c("13.5 - 73.5 min", "14.4 - 42.6 años",
                        "63.5 - 83.5 in", "63.5 - 83.5 in")
) %>%
  datatable(options = list(dom = "t"), caption = "Resumen de outliers por variable (método IQR)")
```

En ningún caso el porcentaje de outliers supera el 1.3%, así que **no se
eliminan** — son valores extremos legítimos (partidos muy cortos/largos,
jugadores muy jóvenes/veteranos), no errores de captura de datos. Se dejan
en el dataset y se documentan aquí para que el dashboard pueda, si se
quiere, ofrecer un filtro opcional que los excluya.


# Bloque 5 — Análisis univariado numérico

## Estadísticos descriptivos

```{r univariado-resumen}
resumen_num <- df %>%
  summarise(
    across(c(duration_min, w_p1_age, w_p1_hgt, w_p2_hgt),
           list(media = ~mean(., na.rm = TRUE),
                mediana = ~median(., na.rm = TRUE),
                sd = ~sd(., na.rm = TRUE),
                min = ~min(., na.rm = TRUE),
                max = ~max(., na.rm = TRUE),
                p25 = ~quantile(., .25, na.rm = TRUE),
                p75 = ~quantile(., .75, na.rm = TRUE)),
           .names = "{.col}__{.fn}")
  ) %>%
  pivot_longer(everything(), names_to = c("variable", "estadistico"), names_sep = "__") %>%
  pivot_wider(names_from = estadistico, values_from = value) %>%
  mutate(across(where(is.numeric), ~round(., 2)))

datatable(resumen_num, options = list(dom = "t"),
          caption = "Estadísticos descriptivos de las variables numéricas principales")
```

## Distribuciones

```{r univariado-duration}
p1 <- df %>%
  ggplot(aes(x = duration_min)) +
  geom_histogram(binwidth = 3, fill = "steelblue", color = "white") +
  labs(title = "Distribución de duración del partido",
       subtitle = "Asimetría (skewness) = 0.81 — cola hacia la derecha",
       x = "Duración (minutos)", y = "Frecuencia")

ggplotly(p1)
```

```{r univariado-age}
p2 <- df %>%
  ggplot(aes(x = w_p1_age)) +
  geom_histogram(binwidth = 2, fill = "#1b9e77", color = "white") +
  labs(title = "Distribución de edad (w_p1_age)",
       subtitle = "Asimetría (skewness) = 0.42 — ligera cola derecha",
       x = "Edad", y = "Frecuencia")

ggplotly(p2)
```

```{r univariado-hgt}
p3 <- bind_rows(
  df %>% transmute(hgt = w_p1_hgt, jugador = "Posición 1"),
  df %>% transmute(hgt = w_p2_hgt, jugador = "Posición 2")
) %>%
  ggplot(aes(x = hgt, fill = jugador)) +
  geom_density(alpha = 0.5) +
  labs(title = "Distribución de estatura por posición de jugador",
       subtitle = "Asimetría cercana a 0 en ambos casos — distribución aprox. simétrica",
       x = "Estatura (pulgadas)", y = "Densidad", fill = NULL)

ggplotly(p3)
```

## Interpretación

- **Duración (media 43.9 min, mediana 42 min, sd 10.9):** la media es
  mayor que la mediana y el skewness es 0.81, confirmando una distribución
  con cola hacia la derecha — hay más partidos largos "jalando" el promedio
  que partidos cortos. La mayoría de partidos (P25-P75) dura entre 36 y 51
  minutos.
- **Edad (media 28.7, mediana 28.3, sd 5.05):** distribución bastante
  simétrica, con solo una ligera cola derecha (skewness 0.42) por los
  jugadores veteranos identificados en el bloque anterior. El 50% central
  de los jugadores tiene entre 25 y 32 años.
- **Estatura (media ~73.7 pulgadas ≈ 1.87m en ambas posiciones, sd ~3.65):**
  es la variable más simétrica de las tres (skewness prácticamente 0 en
  ambos casos), consistente con una variable antropométrica que no necesita
  ninguna transformación adicional.
- **Necesidad de transformación:** dado que ninguna variable supera un
  skewness de 1 (umbral típico para considerar "fuertemente asimétrica"),
  no se aplica log ni Box-Cox a ninguna de las cuatro. Si se quisiera
  reducir un poco la cola de `duration_min` para un modelo estadístico
  formal, una transformación log sería la candidata, pero no es necesaria
  para fines descriptivos/EDA.


# Bloque 6 — Evolución temporal

## Número de partidos por año

```{r temporal-partidos-año}
p_anio <- df %>%
  count(year) %>%
  ggplot(aes(x = year, y = n)) +
  geom_line(color = "steelblue", linewidth = 1) +
  geom_point(color = "steelblue", size = 2) +
  scale_x_continuous(breaks = seq(2000, 2019, 2)) +
  labs(title = "Número de partidos por año (2000-2019)",
       subtitle = "vb_matches.csv",
       x = "Año", y = "Número de partidos")

ggplotly(p_anio)
```

`year` va de 2000 a 2019. El 2000 tiene muy pocos registros (74 partidos,
todos FIVB) — probablemente el dataset solo captura una parte de esa
temporada. Después hay una tendencia de crecimiento hasta un pico en 2007-2008
(~5.400-5.800 partidos/año), una caída marcada entre 2010 y 2012, y una
recuperación fuerte en 2018-2019 (6.293 y 5.406 partidos).

## Evolución por circuito

```{r temporal-circuito}
p_circ_year <- df %>%
  count(year, circuit) %>%
  ggplot(aes(x = year, y = n, color = circuit)) +
  geom_line(linewidth = 1) +
  geom_point(size = 2) +
  scale_color_manual(values = c("FIVB" = "#d95f02", "AVP" = "#1b9e77")) +
  scale_x_continuous(breaks = seq(2000, 2019, 2)) +
  labs(title = "Partidos por año, separado por circuito",
       subtitle = "Se nota la caída de AVP en 2011-2012",
       x = "Año", y = "Número de partidos", color = "Circuito")

ggplotly(p_circ_year)
```

Esto explica la caída general de 2010-2012: es casi exclusivamente una caída
de **AVP**, que pasa de más de 2.000 partidos/año a solo **6 partidos en
2011** y **179 en 2012**. Esto coincide con un hecho real del circuito: AVP
se declaró en bancarrota y suspendió su gira profesional en ese periodo,
retomando actividad gradualmente después. FIVB, en cambio, se mantiene
relativamente estable durante toda la ventana, y es el que sostiene el
crecimiento fuerte de 2018-2019.

## Evolución de duración y edad promedio

```{r temporal-duracion-edad}
p_dur_year <- df %>%
  group_by(year) %>%
  summarise(duracion_media = mean(duration_min, na.rm = TRUE)) %>%
  ggplot(aes(x = year, y = duracion_media)) +
  geom_line(color = "firebrick", linewidth = 1) +
  geom_point(color = "firebrick") +
  geom_smooth(method = "loess", se = FALSE, linetype = "dashed", color = "gray40") +
  scale_x_continuous(breaks = seq(2000, 2019, 2)) +
  labs(title = "Duración promedio de partido por año",
       x = "Año", y = "Duración media (minutos)")

ggplotly(p_dur_year)
```

```{r temporal-edad}
p_age_year <- df %>%
  group_by(year) %>%
  summarise(edad_media = mean(w_p1_age, na.rm = TRUE)) %>%
  ggplot(aes(x = year, y = edad_media)) +
  geom_line(color = "#1b9e77", linewidth = 1) +
  geom_point(color = "#1b9e77") +
  geom_smooth(method = "loess", se = FALSE, linetype = "dashed", color = "gray40") +
  scale_x_continuous(breaks = seq(2000, 2019, 2)) +
  labs(title = "Edad promedio de jugadores (w_p1_age) por año",
       x = "Año", y = "Edad media")

ggplotly(p_age_year)
```

La duración promedio sube de ~42 min (2001) a un pico de ~47 min (2008) y
luego baja de forma bastante consistente hasta ~40 min en 2016-2019 —
partidos más cortos en los años recientes del dataset. La edad promedio se
mantiene notablemente estable durante toda la serie, oscilando siempre entre
27 y 30 años, sin una tendencia clara al alza ni a la baja.


# Bloque 7 — Comparativo / bivariado

## Edad y estatura por género y circuito

```{r bivar-edad-genero}
p_age_gender <- df %>%
  filter(!is.na(w_p1_age)) %>%
  ggplot(aes(x = gender, y = w_p1_age, fill = gender)) +
  geom_violin(alpha = 0.6, trim = FALSE) +
  geom_jitter(width = 0.1, alpha = 0.05, size = 0.5) +
  geom_boxplot(width = 0.15, fill = "white", outlier.shape = NA) +
  stat_summary(fun = mean, geom = "point", shape = 23, size = 3, fill = "red") +
  labs(title = "Edad por género",
       subtitle = "Violín + boxplot + jitter — el rombo rojo es la media",
       x = "Género", y = "Edad (w_p1_age)") +
  theme(legend.position = "none")

ggplotly(p_age_gender)
```

```{r bivar-hgt-genero}
p_hgt_gender <- df %>%
  filter(!is.na(w_p1_hgt)) %>%
  ggplot(aes(x = gender, y = w_p1_hgt, fill = gender)) +
  geom_violin(alpha = 0.6, trim = FALSE) +
  geom_boxplot(width = 0.15, fill = "white", outlier.shape = NA) +
  stat_summary(fun = mean, geom = "point", shape = 23, size = 3, fill = "red") +
  labs(title = "Estatura por género",
       subtitle = "Violín + boxplot — el rombo rojo es la media",
       x = "Género", y = "Estatura en pulgadas (w_p1_hgt)") +
  theme(legend.position = "none")

ggplotly(p_hgt_gender)
```

```{r bivar-circuito}
p_age_circuit <- df %>%
  filter(!is.na(w_p1_age)) %>%
  ggplot(aes(x = circuit, y = w_p1_age, fill = circuit)) +
  geom_boxplot(alpha = 0.7, outlier.alpha = 0.3) +
  scale_fill_manual(values = c("FIVB" = "#d95f02", "AVP" = "#1b9e77")) +
  labs(title = "Edad por circuito", x = "Circuito", y = "Edad (w_p1_age)") +
  theme(legend.position = "none")

ggplotly(p_age_circuit)
```

Los hombres son en promedio ~1.4 años mayores (29.40 vs 27.98) y ~5.4
pulgadas más altos (76.28 vs 70.91 pulgadas, ~1.94m vs ~1.80m) que las
mujeres — la diferencia de estatura es clara y esperable dado el sexo, la de
edad es más leve. Entre circuitos la diferencia de edad es similar
(AVP 30.34 vs FIVB 27.93): los jugadores de AVP tienden a ser un poco
mayores, posiblemente porque es un circuito con jugadores de carrera más
establecida frente al recambio constante del circuito internacional FIVB.

## Diferencia de ranking (`rank_diff`) y análisis de upsets

```{r bivar-rank-diff}
df <- df %>%
  mutate(rank_diff = l_rank_num - w_rank_num)

p_rankdiff <- df %>%
  filter(!is.na(rank_diff)) %>%
  ggplot(aes(x = rank_diff)) +
  geom_histogram(aes(y = after_stat(density)), binwidth = 3,
                 fill = "steelblue", color = "white", alpha = 0.7) +
  geom_density(color = "firebrick", linewidth = 1) +
  geom_vline(xintercept = 0, linetype = "dashed", color = "black") +
  labs(title = "Distribución de rank_diff = l_rank - w_rank",
       subtitle = "Valores negativos (izquierda de la línea) = upset: gana el peor rankeado",
       x = "rank_diff (perdedor - ganador)", y = "Densidad")

ggplotly(p_rankdiff)
```

`rank_diff` tiene media 5.72 y mediana 6 — es decir, en promedio gana el
jugador mejor rankeado, tal como se esperaría. Pero el dato más interesante
es cuántas veces pasa lo contrario: **29.91% de los partidos (15.967 de
53.375) son upsets**, donde `rank_diff` es negativo y gana el peor
rankeado. Casi 1 de cada 3 partidos no sigue el orden esperado por el
ranking, lo cual sugiere que el ranking por sí solo es un predictor
imperfecto del resultado — hay bastante margen para que el dashboard
explore qué otras variables (edad, experiencia, superficie, torneo) se
asocian con esos upsets.

## Matriz de correlación

```{r bivar-correlacion}
corr_vars <- df %>%
  select(edad = w_p1_age, estatura = w_p1_hgt,
         ranking = w_rank_num, duracion = duration_min) %>%
  drop_na()

m <- cor(corr_vars)

corrplot(m, method = "number", type = "upper",
         tl.col = "black", tl.srt = 45,
         title = "Correlación entre edad, estatura, ranking y duración",
         mar = c(0, 0, 2, 0))
```

Las correlaciones son todas débiles (ninguna supera |0.16|): edad y
ranking correlacionan levemente negativo (-0.161, jugadores más
experimentados/mayores tienden a tener mejor ranking numérico, que es
menor cuanto mejor eres), y estatura correlaciona muy débil con duración
(0.127) y con edad (0.073). No hay evidencia de multicolinealidad entre
estas variables — cada una aporta información relativamente independiente,
así que ninguna sobra de cara al dashboard.


# Bloque 8 — Estadísticas de juego y síntesis

## Subconjunto con estadísticas completas

```{r subset-completo}
stat_cols <- c("w_p1_tot_kills","w_p2_tot_kills","l_p1_tot_kills","l_p2_tot_kills",
               "w_p1_tot_aces","w_p2_tot_aces","l_p1_tot_aces","l_p2_tot_aces",
               "w_p1_tot_blocks","w_p2_tot_blocks","l_p1_tot_blocks","l_p2_tot_blocks",
               "w_p1_tot_digs","w_p2_tot_digs","l_p1_tot_digs","l_p2_tot_digs",
               "w_p1_tot_hitpct","l_p1_tot_hitpct")

df_stats <- df %>% drop_na(all_of(stat_cols))

nrow(df_stats)
round(nrow(df_stats) / nrow(df) * 100, 2)
df_stats %>% count(circuit)
```

Solo **14.561 partidos (18.97%)** tienen estadísticas completas de juego —
justo lo esperado tras confirmar en el Bloque 2 que ~80% son NA. De esos
14.561, **13.161 son de AVP y apenas 1.400 de FIVB**: confirma que esta
sección del EDA describe mayoritariamente el circuito estadounidense, no el
deporte en general, y así se debe aclarar en el dashboard.

## Comparativa ganadores vs. perdedores (kills, aces, bloqueos, digs)

```{r pivot-ganador-perdedor}
df_long <- df_stats %>%
  transmute(
    kills_w = w_p1_tot_kills, kills_l = l_p1_tot_kills,
    aces_w = w_p1_tot_aces,  aces_l = l_p1_tot_aces,
    blocks_w = w_p1_tot_blocks, blocks_l = l_p1_tot_blocks,
    digs_w = w_p1_tot_digs, digs_l = l_p1_tot_digs
  ) %>%
  pivot_longer(everything(), names_to = c("estadistica", "resultado"),
               names_sep = "_", values_to = "valor") %>%
  mutate(resultado = recode(resultado, w = "Ganador", l = "Perdedor"),
         estadistica = recode(estadistica, kills = "Kills", aces = "Aces",
                               blocks = "Bloqueos", digs = "Digs"))

p_comp <- df_long %>%
  ggplot(aes(x = resultado, y = valor, fill = resultado)) +
  geom_violin(alpha = 0.6, trim = FALSE) +
  geom_boxplot(width = 0.15, fill = "white", outlier.shape = NA) +
  facet_wrap(~estadistica, scales = "free_y") +
  scale_fill_manual(values = c("Ganador" = "#1b9e77", "Perdedor" = "#d95f02")) +
  labs(title = "Kills, aces, bloqueos y digs: ganador vs. perdedor",
       subtitle = "Jugador en posición 1, partidos con estadísticas completas (n = 14.561)",
       x = NULL, y = "Valor", fill = NULL)

ggplotly(p_comp)
```

En las cuatro estadísticas, el ganador supera al perdedor en promedio:
kills (14.74 vs 12.79), aces (1.39 vs 0.82), bloqueos (1.75 vs 1.03) y digs
(8.36 vs 7.20). La diferencia proporcionalmente más grande está en
**bloqueos** (+70%) y **aces** (+69%), sugiriendo que estas dos jugadas —
más que los kills, que es la más numerosa pero con menor diferencia
relativa (+15%)— son las que más distinguen a un ganador de un perdedor.

## Relación hitpct vs. kills

```{r bin2d-hitpct-kills}
p_bin2d <- df_stats %>%
  filter(w_p1_tot_hitpct > -1, w_p1_tot_hitpct < 1) %>%
  ggplot(aes(x = w_p1_tot_hitpct, y = w_p1_tot_kills)) +
  geom_bin2d(bins = 30) +
  scale_fill_viridis_c() +
  labs(title = "Relación entre porcentaje de ataque (hitpct) y kills",
       subtitle = "Jugadores ganadores, posición 1 — color = número de partidos en esa celda",
       x = "Hit % (w_p1_tot_hitpct)", y = "Kills (w_p1_tot_kills)", fill = "Partidos")

ggplotly(p_bin2d)
```

La correlación entre `hitpct` y `kills` es positiva pero débil (r = 0.136):
la mayor concentración de partidos está entre 0.3 y 0.6 de hitpct con entre
5 y 20 kills, sin que un hitpct más alto implique automáticamente más
kills. Esto tiene sentido: hitpct mide *eficiencia* del ataque (buenos
ataques menos errores, sobre el total de intentos), mientras que kills mide
*volumen* — un jugador puede tener pocos intentos muy eficientes (hitpct
alto, kills bajos) o muchos intentos con eficiencia media (hitpct medio,
kills altos). Son dos dimensiones distintas del rendimiento de ataque, y el
dashboard debería mostrarlas por separado en vez de asumir que una resume
a la otra.

## Hallazgos Claves

1. El circuito domina la estructura del dataset. FIVB tiene el doble de
   partidos que AVP (66.97% vs 33.03%), pero es AVP el que reporta
   estadísticas de juego de forma consistente. Esto genera un desbalance
   importante que hay que tener presente si se analiza algo separado por
   circuito.
2. El faltante de datos no es aleatorio, no es MCAR. El ~80% de NA en
   estadísticas de juego está casi completamente explicado por la
   variable circuit (FIVB casi nunca las reporta). O sea que la sección de
   estadísticas de juego en realidad solo está describiendo a AVP, no al
   deporte en general.

3. Casi 1 de cada 3 partidos es un "upset". El 29.91% de los partidos los
   gana el jugador peor rankeado (rank_diff < 0). El ranking acierta la
   tendencia general pero está lejos de ser determinante, así que
   quedaría bien explorar más adelante qué otros factores se relacionan
   con esas sorpresas.

4. Bloqueos y aces son lo que más diferencia a un ganador de un perdedor
   (+70% y +69% respectivamente), más que los kills (+15%), a pesar de
   que kills es la estadística que más se repite. Esto llama la atención
   porque uno esperaría que kills fuera lo más importante por ser lo más
   numeroso, pero no es lo que más marca la diferencia.

5. Ninguna variable física ni de ranking está fuertemente correlacionada
   con otra (todas las correlaciones quedaron por debajo de 0.16 en
   valor absoluto). Edad, estatura, ranking y duración aportan
   información bastante independiente entre sí, así que ninguna parece
   redundante.

6. Hitpct y kills miden cosas distintas (r = 0.136). Uno mide eficiencia
   de ataque y el otro mide volumen. No se puede asumir que uno resume
   al otro, son dos formas diferentes de ver el rendimiento de un
   jugador atacando.

7. El comportamiento del dataset a lo largo de los años coincide con
   hechos reales del deporte. La caída casi total de partidos de AVP en
   2011-2012 coincide con la suspensión del tour por la bancarrota de la
   organización, y la recuperación en 2018-2019 con su relanzamiento. No
   es un error en los datos, es historia real reflejada en las cifras.

8. Los outliers de duración, edad y estatura son legítimos, no errores
   de captura (todos están por debajo del 1.3% de los datos según el
   método IQR). Por eso no se eliminaron del dataset, solo se dejaron
   documentados por si en algún momento se quiere filtrar partidos
   atípicos (walkovers muy cortos, partidos muy largos, jugadores muy
   jóvenes o veteranos).

